【裁判字號】    96,重訴,366
【裁判日期】    971104
【裁判案由】    損害賠償
【裁判全文】
臺灣臺中地方法院民事判決  96年度重訴字第366號
  原      告  甲○○
              丁○○
  共      同
  訴訟代理人  謝英吉律師
  被      告  乙○○
              戊○○○○○○
              茂豐租賃股份有限公司
  法定代理人  己○○
  訴訟代理人  庚○○
上當事人間因刑事附帶民事訴訟請求損害賠償事件，經本院刑事
庭移送前來，經本院於民國97年10月7日言詞辯論終結，判決如
下：
    主    文
被告應連帶給付原告甲○○新臺幣貳拾捌萬捌仟元，及自民國九
十五年八月五日起至清償日止，按週年利率百分之五計算之利息
。
被告應連帶給付原告丁○○新臺幣玖萬元，及自民國九十五年八
月五日起至清償日止，按週年利率百分之五計算之利息。
原告其餘之訴駁回。
本判決於原告甲○○以新臺幣玖萬陸仟元、原告丁○○以新臺幣
參萬元供擔保後，得假執行。
    事實及理由
甲、程序方面
一、按「訴狀送達後，原告不得將原訴變更或追加。但原告請求
    之基礎事實同一，及擴張或減縮應受判決事項之聲明者，不
    在此限。」，民事訴訟法第255條第1項第2款及第3款定有明
    文。本件原告起訴時聲明之第1項原請求：「被告乙○○、
    葉志偉、茂豐租賃股份有限公司應連帶給付原告新臺幣（下
    同）6,222,000元及自本起訴狀繕本送達翌日起至清償日止
    ，按週年利率5%計算之利息。」；嗣於民國96年10月30日民
    事準備書狀，原告將第1項訴之聲明更正為：「1.被告乙○○、葉志惟、茂豐租賃股份有限公司應連帶給付原告甲○○
    3,501,476元及自起訴狀繕本送達翌日起至清償日止，按週
    年利率5%計算之利息。2.被告乙○○、葉志惟、茂豐租賃股
    份有限公司應連帶給付原告丁○○3,000,000元及自起訴狀
    繕本送達翌日起至清償日止，按週年利率5%計算之利息。」
    ；再於97年9月12日民事辯論狀，原告將第1項訴之聲明減縮
    為：「被告乙○○、葉治惟、茂豐租賃股份有限公司應連帶
    給付原告甲○○3,454,948元及自起訴狀繕本送達翌日起至
    清償日止，按週年利率5%計算之利息。」；末於97年10月3
    日民事辯論(二)狀，原告將第2項訴之聲明減縮為：「被告乙○○、葉治惟、茂豐租賃股份有限公司應連帶給付原告丁○○2,500,000元及自起訴狀繕本送達翌日起至清償日止，按
    週年利率5%計算之利息。」從而，訴之聲明第1、2項變更為
    ：「1.被告乙○○、葉治惟、茂豐租賃股份有限公司應連帶
    給付原告甲○○3,454,948元及自起訴狀繕本送達翌日起至
    清償日止，按週年利率5%計算之利息。2.被告乙○○、葉治
    惟、茂豐租賃股份有限公司應連帶給付原告丁○○2,500,
    000元及自起訴狀繕本送達翌日起至清償日止，按週年利率
    5%計算之利息。」，依前開說明，應予准許。
二、本件被告葉治惟經合法通知，未於最後言詞辯論期日到場，
    核無民事訴訟法第386條各款所列情形，爰依原告之聲請，
    由其一造辯論而為判決。
乙、實體方面
壹、原告方面：
  (一)原告主張：
    1.緣原告甲○○平日以駕駛大客車為業，於92年間打算自購
      遊覽車營業，復因遊覽車依法須靠行，原告乃透過被告葉
      志偉介紹，向被告洪錦俊購買其所有，車牌號碼：A5-122
      號之遊覽車（下稱系爭遊覽車），雙方於92年12月13 日
      簽約，買賣價金為495萬元。嗣後並由被告葉志偉找來當
      時擔任茂豐租賃股份有限公司台中分公司（下稱茂豐公司
      ）副科長之被告乙○○，及擔任該公司專員之被告蔡章明
      ，辦理系爭遊覽車之貸款及對保。當時被告乙○○、蔡章
      明並向原告表示，因系爭遊覽車靠行於大川通運有限公司
      （下稱大川公司），故須由大川公司出名擔任借款人，而
      由原告與岳父即原告丁○○擔任連帶保證人，當日被告乙○○及蔡章明即拿出由茂豐公司所印製之制式「分期付款
      買賣合約書」、「動產抵押契約書」，而由原告甲○○及
      丁○○於上開合約書之「乙方連帶保證人」欄簽名，原告
      甲○○及丁○○2人簽名時，上開分期付款買賣合約書及
      動產抵押契約書，其金額欄及標的欄均留白、尚未填寫，
      當時被告乙○○及蔡章明並要求原告甲○○及丁○○於渠
      等所提供之本票之發票人欄簽名（當時本票之金額亦留白
      ，尚未填寫），並要求原告甲○○簽發台灣中小企業銀行
      南投分行，帳號2742-9號，每張面額均為103,700元之分
      期付款支票共60紙，當場交予被告乙○○及蔡章明，而自
      93年2月起至同年11月止，上開支票逐期由茂豐公司兌領
      ，金額合計1,037,000元，系爭遊覽車亦由被告洪錦俊交
      予原告甲○○使用。詎93年12月間，茂豐公司突然通知原
      告甲○○，表示要取回系爭遊覽車，原告甲○○聞後大驚
      ，經原告甲○○查證，始悉被告乙○○、蔡章明、葉志偉
      及洪錦俊等4人竟共同謀議，於原告2人所簽名之「分期付
      款買賣合約書」、「動產擔保抵押契約書」之標的欄，不
      實填載為「A5-820號、FF-976號」遊覽車，並於現金價、
      分期總價款、期款為不實之填載，並將原告2人所簽發之
      擔保本票，及原告甲○○所簽發之分期付款支票，移花接
      木，作為洪錦俊之A5-820號遊覽車之擔保及清償貸款之用
      。嗣94年1月28日凌晨1時許，茂豐公司復委託案外人豐泰
      汽車股份有限公司之人員20餘人，以原告甲○○「未按期
      付款」云云，將原告甲○○停放於住處之系爭遊覽車強行
      拖走，當時原告甲○○與妻子丙○○因出面阻止，遭前來
      取車之人毆打成傷，上開茂豐公司強行拖走系爭遊覽車之
      事實，亦有證人即到場處理之南投縣警察局草屯分局警員
      焦詩歷可證。至此，原告2人始發覺遭到被告葉志偉、洪
      錦俊、乙○○、蔡明章等4人共同詐騙及渠等偽造文書之
      犯行，而依法提出告訴。
    2.查被告乙○○、葉治惟2人共同連續行使偽造私文書之犯
      行，業經鈞院95年度訴字第1343號判決各處有期徒刑8月
      ，均減刑為有期徒刑4月，如易科罰金，均以銀元300元即
      新台幣900元折算1日在案，該刑事判決並認：被告乙○○
      、葉治惟2人之犯行足生損害於監理機關對於車輛動產擔
      保交易管理之正確性及原告甲○○、丁○○及訴外人洪錦
      俊、洪沐涼，且該判決經台灣高等法院臺中分院96年度上
      訴字第2588號已駁回被告乙○○、葉治惟2人之上訴，其2
      人偽造文書之犯行，洵堪認定。足見被告乙○○、葉治惟
      5人應依民法第184條第1項前段、同條第2項、民法第185
      條第1項之規定，對原告負共同侵權行為之損害賠償責任
      甚明。又被告乙○○係被告茂豐租賃股份有限公司之副科
      長，負責辦理遊覽車等動產抵押融資貸款業務，核屬被告
      茂豐租賃股份有限公司之受雇人，其辦理本件貸款及設定
      動產擔保之職務而不法侵害原告之權利，則原告依侵權行
      為之法律關係及民法第188條第1項之規定，請求被告茂豐
      租賃股份有限公司與被告乙○○連帶賠償原告所受之損害
      ，自屬有據。又原告甲○○購買系爭遊覽車之貸款額度，
      係由被告乙○○及被告茂豐股份有限公司自行評估後同意
      辦理，原告甲○○並無任何「過失」可言，刑事判決謂原
      告甲○○於辦理貸款之過程中「與有過失」等語，顯屬誤
      會，並無可採。
    3.茲將原告甲○○請求賠償之項目及金額分敘如下：
      (1)財產上之損害：
        本件原告甲○○因被告乙○○、葉治惟2人共同偽造
          文書之犯行，合謀將原告甲○○原用以繳納系爭遊覽
          車之分期支票用以繳納訴外人洪錦俊之A5-820號遊覽
          車之貸款，以致被告茂豐股份有限公司以系爭遊覽車
          「並非甲○○所有」，而於94年1月28日凌晨至原告
          甲○○住處將系爭遊覽車強行拖走，嗣後並於94年5
          月26日將系爭遊覽車拍賣出售予訴外人大元通運有限
          公司，以致原告甲○○自94年2月1日起至同年5月26
          日系爭遊覽車售予訴外人大元通運有限公司之4個月
          期間，頓失賴以維生之遊覽車，而受有無法出車營業
          之損害；另參酌原告甲○○自93年2月至同年12月（
          合計11個月）出車收入總計1,276,100元，平均每月
          收入116,009元，以116,000元計算，則原告甲○○就
          該4個月無法出車所受之損害為464,000元。惟嗣後原
          告甲○○減縮請求，將受有無法出車營業之損害部分
          ，經原告甲○○向新凱旅運股份有限公司詢問，93年
          間柴油遊覽車每公里耗油平均為4元，則依此計算，
          原告自93年2月至同年12月車資收入扣除油錢，以及
          每月之靠行費5000元後，平均每月收入為104,368元
          （其計算式為：1,203,050÷11-5,000=104,368）。
          則原告甲○○就94年2月至5月，該4個月無法出車營
          業之損害為417,472元（其計算式為：104,368×4=41
          7,472）。
        原告甲○○設於中小企銀南投分行帳戶之存款遭法院
          扣押收取後，匯入被告茂豐租賃股份有限公司設於合
          作金庫忠孝分行之第0000-000-000000號帳戶內，而
          受有37,476元之損害。
      (2)非財產上之損害：
        本件原告甲○○因被告乙○○、葉治惟2人之犯行，且
        被告茂豐租賃股份有限公司於發現被告乙○○涉有行使
        偽造文書犯行後，不僅未能設法彌補，反而在拖走系爭
        遊覽車之後，繼續持原告甲○○簽發之支票向銀行提示
        ，導致原告甲○○因無法出車，毫無收入，支票退票，
        而遭臺灣票據交換所於94年8月19日將原告甲○○公告
        列為拒絕往來戶，而嚴重侵害原告甲○○之信用，從而
        依民法第195條第1項，原告甲○○請求被告應連帶賠償
        非財產上之損害300萬元，亦屬有據。
      (3)綜上，原告甲○○請求之金額合計為3,454,948元（其
        計算式為：417,472+37,476+3,000,000=3,454,948）
    4.原告丁○○請求賠償之項目及金額敘述如下：
      原告丁○○目前固然尚未受有財產上之損害，惟原告丁○○因被告乙○○、葉治惟2人之犯行，致其名下之不動產
      遭被告茂豐租賃股份有限公司向臺灣南投地方法院聲請強
      制執行，查封原告丁○○所有坐落南投縣名間鄉○○段
      174、175、182、188、189、193地號等土地，以致原告丁○○多年來於民風淳樸之名間鄉遭左鄰右舍指指點點，口
      耳相傳原告丁○○在外積欠龐大債務云云，造成原告丁○○之名譽受到嚴重損害，從而，原告丁○○請求被告應連
      帶賠償非財產上之損害250萬元，亦有理由。
  (二)對於被告抗辯之陳述
    1.雖被告茂豐公司以原告甲○○早於84年間即已列為拒絕往
      來戶等語置辯，惟其所提中華徵信所查詢資料所示與本件
      無關，況原告甲○○於93年簽約時倘已遭列為拒絕往來戶
      ，豈有可能再於簽約當天前往台灣中小企銀南投分行開設
      支票帳戶，作為領取支票交予被告茂豐公司作為按月給付
      分期款之用？足見被告茂豐公司所辯並無可採。又原告甲○○係國光小客車租賃有限公司之負責人，因被告乙○○
      （亦為被告茂豐租賃公司之受僱人）與葉治惟共同偽造文
      書之犯行，並因被告茂豐租賃公司於發現被告乙○○上揭
      犯行後，不僅未能設法彌補，反而在強行拖走原告甲○○
      之系爭遊覽車後（當天原告甲○○及訴外人丙○○均遭原
      告貌豐公司委請前來拖車之人毆打成傷，2人之診斷證明
      書已提出於刑事卷宗），甚至在法院判決確認原告甲○○
      與被告茂豐租賃公司間本票債權關係不存在之後，仍然繼
      續持原告甲○○開立之分期款支票向銀行提示，造成原告
      甲○○遭票據交換所公告列為拒絕往來戶，而嚴重損害原
      告甲○○之信用，並造成原告甲○○資金週轉及營業上之
      困境，原告甲○○請求非財產上之損害300萬元，核屬適
      當。
    2.原告甲○○受有無法出車營業之損害部分，業經原告甲○○提出出（派）車紀錄在卷可憑，並有證人丙○○到庭證
      述屬實。證人丙○○雖稱：該紀錄上面之金額尚未扣除油
      錢等語，惟原告甲○○嗣已將油資及靠行費扣除後計算出
      自93年2月至同年12月平均每月收入為104,368元。則原告
      甲○○請求94年2月至5月該4個月無法出車營業之損害417
      ,472 元，自屬有據。被告茂豐租賃公司所提「被證5」資
      料，已為原告所否認，且原告甲○○既已舉證每月營收利
      潤之事實，自無再以該資料作為原告甲○○營收利潤之依
      據。
    3.本件合約書部份欄位空白係被告乙○○所要求，並表示伊
      將合約書帶回公司後會將車號及金額等填寫上去後，原告
      甲○○及丁○○實在無法預料被告乙○○及葉治惟事後竟
      然逾越原告授權範圍擅自偽填車號而偽造文書，被告辯稱
      原告此部分「與有過失」云云，亦無可採。
  (三)並聲明：
    1.被告應連帶給付原告甲○○3,454,948元，及自起訴狀繕
      本送達翌日起至清償日止，按週年利率5%計算之利息。
    2.被告應連帶給付原告丁○○2,500,000元，及自起訴狀繕
      本送達翌日起至清償日止，按週年利率5%計算之利息。
    3.原告願供擔保，請准宣告假執行。
貳、被告則以下列情詞資為抗辯：
    1.被告向法院聲請對原告甲○○、丁○○2人所為強制執行
      程序係依法行使權利，為適法之行為，『非』『不法』行
      為，無侵權行為損害賠償規定適用之餘地，理由如下：
      (1)按「權利之行使謂權利人因享受權利內容之利益所為之
        行為，權利之行使為適法行為，雖因而加害於他人，亦
        非不法」。
      (2)被告向法院聲請強制執行係肇因於原告甲○○先於93年
        12月28日向鈞院聲請對被告為假處分強制執行，並拒絕
        支付分期票款後，被告為保障自身權益，避免日後債權
        無法獲償，始爰依動產擔保交易法第18條之規定取回占
        有抵押物，並依據票據法第123條之規定經法院裁定准
        許後聲請強制執行。被告係依據相關法律之明文規定行
        使權利，乃合法享受權利內容之利益所為之行為，自屬
        適法之行為。既非不法行為，縱或因而致原告受有損害
        ，亦無侵權行為損害賠償規定適用之餘地。原告主張被
        告應負損害賠償責任之云云，顯屬無稽。
    2.原告主張因強制執行受有損害與被告乙○○、葉治惟2人
      所為共同連續行使偽造私文書之犯行間，不具備相當因果
      關係，無侵權行為損害賠償規定適用之可言，理由如下：
      (1)原告聲稱被告應就被告乙○○所為連續行使偽造私文書
        之犯行，依據民法第188條第1項之規定，連帶負擔僱用
        人之損害賠償責任云云，並於刑事訴訟程序附帶提起本
        件訴訟。
      (2)惟觀諸鈞院95年度訴字第1343號及臺灣高等法院台中分
        第2頁院96年度上訴字第2588號刑事判決所認定之犯罪
        事實係：「被告乙○○、葉治惟2人共同偽造私文書後
        ，持之以向臺中區監理所行使而辦理動產抵押設定登記
        ，使不具有實質審查權限之臺中區監理所承辦公務員，
        將此不實之事項登載於職務上所掌之公文書，足生損害
        於監理機關對於車輛動產擔保交易管理之正確性」，而
        依據刑法第214條『使公務員登載不實罪』之規定處斷
        ，足見被告乙○○所為之犯行係侵害監理機關所職掌業
        務之公益，並非原告之個人私權。然原告卻係以被告取
        回動產擔保設定之車輛，使其無法出車營業；抑或是被
        告向法院聲請強制執行，致原告2人受有損害云云為由
        ，主張被告應連帶負擔賠償之責任。依最高法院79年台
        上字第1728號判決意旨之反對解釋，若不法行為『非』
        侵害個人私權，致生損害者；抑或損害之發生，與加害
        人之不法行為『不具備』相當之因果關係，自無侵權行
        為損害賠償規定適用之可言。
    3.被告乙○○行使偽造私文書之犯行純屬個人之犯罪行為，
      本件無民法第188條規定適用之餘地，理由如下：
      (1)本件原告聲稱因被告乙○○及葉治惟2人共同行使偽造
        私文書，致其受有損害，主張被告依民法第188條之規
        定，應負連帶損害賠償責任云云。
      (2)惟退步言之，縱鈞院認本件損害之發生，與被告乙○○
        及葉治惟2人共同行使偽造私文書之不法行為間具備相
        當之因果關係。惟查，被告乙○○所為行使偽造私文書
        係屬其個人之犯罪不法行為，依最高法院88年台上字第
        962號及92年台上字第485號判決意旨，殊無因受僱人濫
        用職務或利用職務上之機會及與執行職務之時間或處所
        有密切關係之行為，其外觀在客觀上認與執行職務有關
        ，即遽認僱用人應與受僱人負連帶賠償之責任，本件當
        無民法第188條規定適用之餘地。
    4.關於原告甲○○請求賠償3,454,948元，以及原告丁○○
      請求賠償250萬元整之損害部分，明顯於法無據，理由如
      下：
      (1)就原告甲○○主張無法出車營業之財產上損害417,472
        元部分：
        本件原告甲○○陳稱其自93年2月至12月間之平均月
          收入約116,000元，因94年2月至5月之4個月期間無法
          出車營業，主張其受有之財產上損害（即所失利益）
          計464,000元云云。惟查，原告聲稱每月平均收入達
          116,000元，然上開金額係尚未扣除營運必要支出、
          成本及相關費用之營業額，依民法第216條第1項，顯
          然非實際之『所失利益』，原告逕以上開金額請求損
          害賠償，明顯於法未合。雖原告嗣後改稱經扣除油錢
          及靠行費後之平均月收入為104,368元，所受損害減
          縮為417,472元，然卻未見其提出任何扣減之依據，
          空言指稱，實不足採。
        依最高法院76年台上字第1758號判決意旨，以財政部
          每年就各種營利事業所核定之同業利率標準，作為核
          算本件損害金額之依據，當屬允當。經查，按財政部
          所核定之94至96年度所得額暨同業利率標準，原告甲○○所營附駕駛大客車租賃之項目，其毛利率為38％
          ，淨利率僅14％，縱依原告所聲稱之每月平均收入
          116,000元計算，扣除費用後之每月淨收益僅16,240
          元（116,000×14％），則合計4個月無法出車營業所
          失之利益亦至多為64,960元。其所謂無法出車營業，
          空言指稱受有損害達417,472元之云云，顯屬無稽。
        至於丙○○之證詞有偏頗之虞，蓋伊為原告甲○○之
          配偶及丁○○之女兒，至於原證三派車表係伊製作，
          故真實性亦有疑慮。
      (2)就原告甲○○主張信用之非財產上損害計300萬元部分
        ：
        被告提示支票乃為避免喪失追索權，係依據票據法之相
        關規定合法賦予執票人所得行使之權利，自屬適法行為
        ，縱致原告受有損害，亦無損害賠償規定適用之餘地。
        又原告早於84年間即已然列為拒絕往來戶，足見其信用
        早已有瑕疵。況查，原告空言泛稱信用受損害300萬元
        ，並未就其實際受有『相當』300萬元損害之事實舉證
        證明之，則被告何來應連帶負擔損害賠償300萬元責任
        之可言？原告所謂受有信用之非財產上損害計300萬元
        云云，顯不足採。
      (3)就原告丁○○主張名譽之非財產上損害計250萬元部分
        ：
        被告聲請法院查封原告名下之土地，係依據強制執行法
        之相關規定所賦予債權人得合法行使之權利，屬適法之
        行為，縱致原告受有損害，殊無損害賠償規定適用之餘
        地。況遑論，原告僅泛稱『遭左鄰右舍指指點點、、造
        成原告丁○○之名譽受到嚴重損害，請求被告連帶賠償
        非財產上之損害250萬元亦有理由』云云，絲毫未就實
        際受有『相當』250萬元損害之事實舉證並證明之。原
        告空言指摘受有名譽之非財產上損害250萬元之云云，
        委無足取。
    5.原告就本件損害之發生與擴大與有過失，理由如下：
      縱使鈞院認本件被告就受僱人（即被告乙○○）所為侵權
      行為，應負連帶損害賠償之責任。惟查，依鈞院95年度訴
      字第1343刑事判決及臺灣高等法院96年度上訴字第2588號
      刑事判決觀之，本件損害之發生亦係肇因於「甲○○於買
      受A5-122號遊覽車之過程中，就為屬中古車之A5-122號遊
      覽車，其竟認為能貸得較當時估得總價額即495萬元相同
      、甚且更高（500萬元）之借款額度，並進而委由被告乙○○2人辦理此不符常情之貸款額度、固堪認甲○○於辦
      理貸款之過程中，因被告2人偽造文書犯行導致其發生損
      害，亦與有過失」足證本件損害結果之發生或擴大，被害
      人（即原告甲○○）亦與有過失。依民法第217條第1項之
      規定，就本件損害賠償之金額，尚祈鈞院一併予以考量之
      。
    並聲明：
    1.駁回原告之訴及假執行之聲請。
參、兩造不爭執之事實
一、被告乙○○及葉治惟因本件不法行為，其刑案部分先後經台
    灣台中地方法院95年度訴字第1343號及台灣高等法院台中分
    院96年度上訴字第2588號刑事判決宣告上開被告二人共同連
    續行使偽造私文書，足以生損害於公眾及他人，各處有期徒
    刑8月，均減為有期徒刑4月，如易科罰金，均以銀元300元
    即新台幣900元折算1日。
二、原告甲○○於92年12月13日，經被告戊○○○○○○介紹向
    訴外人洪錦俊購買其所有車牌號碼：A5-122號之遊覽車，買
    賣價金為4,950,000元。嗣後，並由擔任被告茂豐租賃股份
    有限公司台中分公司副科長之另一被告乙○○，及擔任該被
    告公司專員之訴外人蔡章明，辦理系爭車輛之貸款及對保。
    因乙○○及蔡章明向原告表示，系爭A5-122號遊覽車係靠行
    於大川通運有限公司，故須由大川通運有限公司出名擔任借
    款人，而由原告甲○○及丁○○二人擔任連帶保證人，原告
    二人並於被告公司所印製之制式「分期付款買賣契約書」及
    「動產抵押契約書」上之「連帶保證人」欄簽名，其金額欄
    及標的欄均留白，尚未填寫。原告二人並於其所提供之本票
    之發票人欄簽名，當時本票之金額亦留白。另原告甲○○簽
    發台灣中小企業銀行南投分行，帳戶2742-9號，每張面額均
    為103,700元之分期付款支票共60紙，總票款為6,222,000
    元（即系爭車輛貸款加上利息之總金額）予被告乙○○，自
    93年2月起至同年11月止，由被告茂豐租賃股份有限公司逐
    月兌領（共10期），已領取金額合計1,037,000元。
三、系爭A5-122號車輛由原告甲○○使用至93年12月間，被告茂
    豐租賃股份有限公司通知原告甲○○欲取回系爭車輛，並於
    94年1月28日凌晨1時許，被告公司復委託訴外人豐泰汽車股
    份有限公司於原告甲○○住處強行拖走系爭車輛。該車輛已
    於94年5月26日轉售予訴外人大元運通有限公司。
肆、得心證之理由
一、原告主張之事實，業據其提出19年上字第38號、19年上字第
    2316號、43年台上字第359號及48年台上字第680號裁判要旨
    、出（派）車紀錄、臺灣中小企業銀行南投分行94南投字第
    0940000408號函及匯款申請書、臺灣中小企業銀行南投分行
    94南投字第094000463號函、臺灣南投地方法院民事執行處
    通知、刑事判決、出（派）車紀錄及營利事業登記證等影本
    各1份、日誌影本6張及「大川通運公司靠行車應收帳款A5-1
    22號9303」影本3張為證，並聲請傳喚證人丙○○。被告則
    以前詞置辯，並提出最高法院19年上字第38號判例意旨、最
    高法院19年上字第2316號判例意旨、最高法院43年台上字第
    359號判例意旨、最高法院48年台上字第680號判例意旨、最
    高法院79年台上字第1728號判決意旨、最高法院47年台上字
    第1221號判決意旨、最高法院88年台上字第962號判決意旨
    、最高法院92年台上字第485號判決意旨、最高法院76 年台
    上字第1758號判決意旨、孫森焱先生著民法債編總論第157
    頁、鈞院93年度裁全字第7298號假處分裁定及臺灣南投地方
    法院93年度執全字第526號函、支票及退票理由單、臺灣南
    投地方法院94年度執字第3411號收取命令、中華徵信所拒往
    資料庫查詢資料及財政部94~96年度所得額暨同業利率標準
    等影本各1份附卷為憑。是本件兩造之爭點厥為：
  (一)原告甲○○購買系爭A5-122號車輛所填寫之「分期付款買賣
    契約書」及「動產抵押契約書」，是否遭被告乙○○及葉治
    惟偽造，將上開契約書標的物車牌號碼填寫為另一訴外人洪
    錦俊所購買之A5-820號，另於訴外人洪錦俊購買A5-820號車
    輛所填寫之「分期付款買賣契約書」及「動產抵押契約書」
    ，將上開契約書標的物車牌號碼填寫為原告甲○○所購買之
    系爭A5-122號，嗣後因訴外人洪錦俊未按時繳納分期款，致
    原告甲○○所購買之A5-122號車輛遭被告茂豐租賃股份有限
    公司取回？
  (二)本案中被告乙○○所為之仲介買賣車輛及代辦過戶程序等行
    為，是否為其執行公司職務之行為？
  (三)原告二人是否因被告等之行為而致其權利遭受侵害？其損害
    為何？
  (1)原告甲○○之損害：（請求金額0000000元）
    1.財產上之損害：
      因系爭A5-122號遊覽車遭被告公司取回，致原告甲○○
        於94年2月1日起至94年5月26日（車輛出售日）止無法
        出車營業所遭受之損失，總計417472元。
        計算式:104368 元（出車每月平均收入）×4 （月）＝
        417472 元。
      原告甲○○設於台灣中小企業銀行南投分行帳戶之存款
        ，因被告公司聲請強制執行遭扣押收取37,476元。
    2.非財產上之損害: 被告公司於取回系爭車輛後，繼續持原
      告甲○○簽發之支票向銀行提示，導致原告甲○○遭台灣
      票據交換所於94年8月19日將原告甲○○公告列為拒絕往
      來戶，致原告甲○○之信用受損3,000,000元？
  (2)原告丁○○之損害: （請求金額0000000元）因被告乙○○
    及葉治惟二人不法之行為，其名下不動產因被告公司向南投
    地方法院聲請強制執行，而遭查封，致其名譽受有損害？請
    求非財產上損害賠償2,500,000元。
  (四)上列原告等之損害，與被告等之行為間，是否具有相當因果
    關係？
  (五)原告甲○○被列為拒絕往來戶係於何時？
  (六)原告等二人於空白之契約書上簽名，是否對本件損害之發生
    與有過失？
    茲分述如下：
二、首就原告甲○○購買系爭A5-122號車輛所填寫之「分期付款
    買賣契約書」及「動產抵押契約書」，是否遭被告乙○○及
    葉治惟偽造，將上開契約書標的物車牌號碼填寫為另一訴外
    人洪錦俊所購買之A5-820號，另於訴外人洪錦俊購買A5-820
    號車輛所填寫之「分期付款買賣契約書」及「動產抵押契約
    書」，將上開契約書標的物車牌號碼填寫為原告甲○○所購
    買之系爭A5-122號，嗣後因訴外人洪錦俊未按時繳納分期款
    ，致原告甲○○所購買之A5-122號車輛遭被告茂豐租賃股份
    有限公司取回？被告乙○○所為之仲介買賣車輛及代辦過戶
    程序等行為，是否為其執行公司職務之行為？原告二人是否
    因被告等之行為而致其權利遭受侵害？上列原告等之損害，
    與被告等之行為間，是否具有相當因果關係？原告等二人於
    空白之契約書上簽名，是否對本件損害之發生與有過失？之
    爭點以論：
(一)、按因故意或過失，不法侵害他人之權利者，負損害賠償責任
    。故意以背於善良風俗之方法，加損害於他人者亦同。數人
    共同不法侵害他人之權利者，連帶負損害賠償責任，民法第
    184條第1項前段、第185條第1項前段分別定有明文。查原告
    主張原告甲○○購買系爭A5-122號車輛所填寫之「分期付款
    買賣契約書」及「動產抵押契約書」，遭被告乙○○及葉治
    惟偽造，將上開契約書標的物車牌號碼填寫為另一訴外人洪
    錦俊所購買之A5-820號，另於訴外人洪錦俊購買A5-820號車
    輛所填寫之「分期付款買賣契約書」及「動產抵押契約書」
    ，將上開契約書標的物車牌號碼填寫為原告甲○○所購買之
    系爭A5-122號，嗣後因訴外人洪錦俊未按時繳納分期款，致
    原告甲○○所購買之A5-122號車輛遭被告茂豐租賃股份有限
    公司取回，被告乙○○所為之仲介買賣車輛及代辦過戶程序
    等行為，為其執行公司職務之行為，原告二人因被告等之行
    為而致其權利遭受侵害，且原告等二人於空白之契約書上簽
    名，並無對本件損害之發生與有過失等語，然為被告所否認
    ，並以前揭情詞置辯。然據本院調取本院95年度訴字第1343
    號偽造文書刑事全案卷證查閱結果，本件被告乙○○及葉治
    惟確有如原告前揭主張原告甲○○購買系爭A5-122號車輛所
    填寫之「分期付款買賣契約書」及「動產抵押契約書」，遭
    被告乙○○及葉治惟偽造，將上開契約書標的物車牌號碼填
    寫為另一訴外人洪錦俊所購買之A5-820號，另於訴外人洪錦
    俊購買A5-820號車輛所填寫之「分期付款買賣契約書」及「
    動產抵押契約書」，將上開契約書標的物車牌號碼填寫為原
    告甲○○所購買之系爭A5-122號，嗣後因訴外人洪錦俊未按
    時繳納分期款，致原告甲○○所購買之A5-122號車輛遭被告
    茂豐租賃股份有限公司取回，原告二人因被告等之行為而致
    其權利遭受侵害之不法行為事實，而被告乙○○、葉治惟2
    人共同連續行使偽造私文書之犯行，亦經本院95年度訴字第
    1343號判決各處有期徒刑8月，均減刑為有期徒刑4月，如易
    科罰金，均以銀元300元即新臺幣900元折算1日在案，該刑
    事判決並認：被告乙○○、葉治惟2人之犯行足生損害於監
    理機關對於車輛動產擔保交易管理之正確性及原告甲○○、
    丁○○及訴外人洪錦俊、洪沐涼，且被告乙○○、葉治惟2
    人雖不服該判決而上訴，惟嗣經臺灣高等法院臺中分院96年
    度上訴字第2588號判決駁回被告乙○○、葉治惟2人之上訴
    在案，而參諸上開判決之理由略以：「經查：(一)前揭犯罪事
    實欄一、(一)之事實，業據證人黃錫吉、洪錦俊分別於原審審
    理時結證明確（證人黃錫吉見原審卷(一)第一三一至一三三頁
    、證人洪錦俊見原審卷(一)第二三一至二四六頁），並有彰化
    商業銀行彰化分行九十五年十月五日函併附方淑慧支票存款
    帳戶資料及交易明細查詢表及茂豐公司九十五年十二月二十
    日覆原審法院函文（見原審卷一第三一七至三一九頁）附卷
    可按，堪認屬實。(二)前揭犯罪事實欄一、(二)及一、(三)之事實
    ，除據被告葉治惟以證人身分於原審審理時結證明確外（見
    原審卷(一)第一０六至一二一頁），並據證人甲○○、丁○○
    、洪錦俊、洪沐涼、丙○○（即甲○○之妻，於「系爭九十
    三年一月八日約定」時亦在場）均於原審審理時結證綦詳（
    證人甲○○見原審卷(一)第一六三至一七六頁、第一九二，證
    人丁○○見原審卷(一)第一七七至一八二頁，證人洪錦俊見原
    審卷(一)第二三一至二四六頁，證人洪沐涼見原審卷(一)第二四
    七至二五０頁，證人丙○○見原審卷(一)第一八三至一九一頁
    ），此外並有「系爭九十三年一月八日約定」、「系爭九十
    三年二月五日約定」所簽立之前開文件、本票、證人甲○○
    就Ｂ貸款簽發六十張支票之票據明細表、葉治惟於九十二年
    十二月十三日代理洪錦俊與甲○○簽立之汽車買賣契約書等
    附卷可證。且查：1.被告葉治惟以證人身分於原審審理時結
    證稱：我是代理洪錦俊以四百九十五萬元將Ａ五－一二二號
    遊覽車賣給甲○○；洪錦俊則以五百八十五萬元向大川公司
    買Ａ五－八二○號遊覽車，乙○○也知道甲○○是要買Ａ五
    －一二二號遊覽車等語（見原審卷(一)第一０六至一０八頁、
    第一二○頁），顯見被告乙○○前開所辯，已至有可疑，尚
    難採信。2.告訴人甲○○為購買遊覽車並持向茂豐公司貸款
    時，因需按月給付分期款，而交付以台灣中小企業銀行南投
    分行為付款人、支票帳號為2742-9號、票面金額均為十萬三
    千七百元、支票號碼為AP0000000至50，AR0000000至51之支
    票六十張與茂豐公司，此有票據明細表影本附於臺灣南投地
    方法院九十五年度重訴字第一六號民事卷內可稽（附於該案
    卷宗第十三至十五頁，並見本院影印之該案卷宗資料），而
    告訴人甲○○於簽約前曾前往台灣中小企業銀行南投分行開
    設支票帳戶，作為領取支票交與茂豐公司作為按月給付分期
    款之用，並將購買遊覽車之買賣契約留存一份與銀行，此經
    臺灣南投地方法院依職權向台灣中小企業銀行南投分行調閱
    結果，告訴人甲○○開設支票帳戶時留存於銀行之買賣契約
    ，係由甲○○與洪錦俊簽訂就Ａ五－一二二號遊覽車之買賣
    契約，此有台灣中小企業銀行南投分行九十五年十月十三日
    九五南投字第095000520號函及檢附之汽車買賣合約書影本
    可稽（原本附於臺灣南投地方法院九十五年度重訴字第一六
    號民事卷第一四九、一五０頁，並見本院影印之該案卷宗資
    料），足見告訴人甲○○購買之遊覽車係Ａ五－一二二號而
    非Ａ五－八二０號，否則豈有留存Ａ五－一二二號遊覽車之
    買賣契約於銀行供審核開戶之理。被告乙○○辯稱：甲○○
    係就Ａ五－八二○號遊覽車辦理動產抵押借款云云，自難予
    採信。3.又證人甲○○於原審審理時結證稱：九十三年一月
    八日對保（即指就「系爭九十三年一月八日約定」而簽立前
    開文件）時，有我、丁○○、丙○○、乙○○及蔡章明（與
    乙○○共同前往之茂豐公司另一業務員）；我還有拿出葉治
    惟九十二年十二月十三日代理洪錦俊出售Ａ五－一二二號遊
    覽車給我的汽車買賣契約書出來給乙○○看；葉治惟有拿Ａ
    五－一二二號遊覽車的車主聯資料，這樣才知道我要買的是
    Ａ五－一二二號遊覽車等語（見原審卷(一)第一六三、一六四
    、一六六頁），核與甲○○之妻即證人丙○○於原審審理時
    結證情節相符（見原審卷(一)第一八三、一八五頁）。且觀諸
    卷附前開葉治惟於九十二年十二月十三日代理洪錦俊與甲○○簽立之汽車買賣契約書，亦載明：Ａ五－一二二號遊覽車
    之車號、出廠年份為二○○二年、引擎號碼、總價四百九十
    五萬元、甲○○於九十三年一月十七日接管該車後行駛，九
    十三年一月十七日交車後，Ａ五－一二二號遊覽車須再給原
    車主洪錦俊使用直到原車主的新車出廠為止等內容，則被告
    乙○○在證人甲○○住處，就「系爭九十三年一月八日約定
    」對保並簽立前開文件時，即已詳悉「系爭九十三年一月八
    日約定」之標的為中古車之Ａ五－一二二號遊覽車，而非新
    車，甚為明確。4.另證人洪錦俊於原審審理時結證稱：葉治
    惟說要幫我找買主買Ａ五－一二二號遊覽車，我才會訂購新
    車；因為原本我向茂豐公司貸款是以Ａ五－一二二號遊覽車
    為擔保品，我訂購新車後，我是以新車即Ａ五－八二○號遊
    覽車為擔保品擔保我的債務，反而是Ａ五－一二二號遊覽車
    變成沒有貸款，再由甲○○以Ａ五－一二二號遊覽車另外向
    貸款公司貸款，但是甲○○貸款多少錢我當時不知道，我是
    事後才知道甲○○貸款五百萬元；當時改以Ａ五－八二○號
    遊覽車為擔保之貸款事宜，因為都是向茂豐公司貸款，葉治
    惟、乙○○跟我說這些貸款的問題他們二人會辦好；在我住
    處就「系爭九十三年二月五日約定」對保簽立前開文件時，
    有我、洪沐涼、乙○○、葉治惟四人在場，當時茂豐公司的
    對保人是乙○○，是就新車即Ａ五－八二○號遊覽車對保；
    我以新車Ａ五－八二○號遊覽車擔保債務時，當時原來債務
    尚積欠茂豐公司之借款本金及利息共計尚有四百餘萬元等語
    （見原審卷(一)第二三四至二三六頁、第二四三頁）；且其中
    就「系爭九十三年二月五日約定」對保簽立前開文件時，僅
    被告二人、洪錦俊、洪沐涼四人在場，當時是就新車即Ａ五
    －八二○號遊覽車辦理對保乙節，亦據證人洪沐涼於原審審
    理時結證明確（見原審卷(一)第二四七、二四九頁），互核情
    節相符，則被告乙○○在證人洪錦俊住處，就「系爭九十三
    年二月五日約定」對保並簽立前開文件時，亦詳悉「系爭九
    十三年二月五日約定」之標的為新車之Ａ五－八二○號遊覽
    車，亦甚明確。5.再者，九十三年間任職茂豐公司且係被告
    乙○○之主管即證人吳世真於原審審理時復結證稱：當初這
    兩件案子（即指Ｂ貸款、Ｃ貸款）實際上時間不同，乙○○
    不可能把這兩件案子錯置；這兩輛車互換（即指「系爭九十
    三年一月八日約定」、「系爭九十三年一月八日約定」將Ａ
    五－一二二號遊覽車、Ａ五－八二○號遊覽車互換），就這
    兩輛車可以貸得之金額應該會有差異，因為Ａ五－八二○號
    遊覽車是新車、Ａ五－一二二號遊覽車是舊車；因為Ａ五－
    一二二號遊覽車是中古車，應該不可能貸到六百二十二萬餘
    元之本金含利息；我承辦新車尚未領牌的新車貸款案件，我
    與客戶簽立契約對保時會在契約上填載總價金，分期付款本
    金、付款日期，因為是新車所以簽立契約時，還沒有車號，
    如有引擎號碼的話，會填載引擎號碼；茂豐公司業務員對保
    當時，一般都會要求客戶提供訂購單，如已經有領牌的車，
    是會要求客戶提供車主聯，也就是說會由車行（即指經營遊
    覽車業務之公司）提供車主聯，由車行告訴茂豐公司該車的
    實際所有權人是何人等語（見原審卷(一)第三三五至三四二頁
    ），由此益見被告乙○○辯稱就「系爭九十三年一月八日約
    定」、「系爭九十三年二月五日約定」對保簽立前開文件之
    過程中，其不知證人甲○○實際上係購買中古車即Ａ五－一
    二二號遊覽車，其亦不知係就新車即Ａ五－八二○號遊覽車
    而與證人洪錦俊對保等情，顯係事後卸責之詞，委無可採。
    6.至證人蔡章明於原審審理時雖證稱：我與乙○○共同至甲○○住處對保當天，我與乙○○從茂豐公司出發前，有聽乙○○說當天要去牽一部新車等語（見原審卷(一)第二五五頁）
    ，惟證人蔡章明於原審審理時亦明確證稱：當天在甲○○住
    處對保時，乙○○、甲○○是否有談到買新車或舊車我不清
    楚，我也不清楚甲○○實際上是要買新車或舊車等語（見原
    審卷一第二五五、二五七頁），自無從以證人蔡章明自被告
    乙○○處片面聽聞之事，逕為有利於被告乙○○之認定。(三)
    又前揭犯罪事實欄一、(四)所載之時地，被告乙○○於取得「
    系爭九十三年一月八日約定」、「系爭九十三年二月五日約
    定」簽立其上尚留有前開空白欄位之前開文件後，被告乙○○委由不知情之真實姓名年籍不詳之茂豐公司成年職員，先
    後就「系爭九十三年一月八日約定」之前開文件上填載標的
    物為Ａ五－八二○號遊覽車（而非實際約定之Ａ五－一二二
    號遊覽車）、就「系爭九十三年二月五日約定」之前開文件
    上填載標的物為Ａ五－一二二號遊覽車（而非實際約定之Ａ
    五－八二○號遊覽車）後，再先後持之以向臺中區監理所行
    使而辦理動產抵押設定登記等情，業據被告二人供承在卷，
    並有交通部公路總局臺中區監理所函併附Ａ五－一二二號遊
    覽車、Ａ五－八二○號遊覽車動產抵押登記相關資料附卷可
    憑（見九十四年度偵字第九四○三號偵查卷），自堪認與事
    實相符。(四)被告二人係事前同謀而共同為本案犯行，說明如
    次：1.由被告二人於「系爭九十三年一月八日約定」、「系
    爭九十三年二月五日約定」對保並簽立前開文件時，對於「
    系爭九十三年一月八日約定」（即Ｂ貸款）之擔保標的物實
    際上係Ａ五－一二二號遊覽車、而非Ａ五－八二○號遊覽車
    ，並對於「系爭九十三年二月五日約定」（即Ｃ貸款）之擔
    保標的物實際上係Ａ五－八二○號遊覽車、而非Ａ五－一二
    二號遊覽車均係知之甚詳，有如前述。被告乙○○自無將「
    系爭九十三年一月八日約定」、「系爭九十三年二月五日約
    定」二者標的互為錯置之可能，則被告葉治惟以其係信賴被
    告乙○○辦理貸款云云置辯，已與常情不符，難予採信。況
    被告葉治惟經營之大川公司亦均為「系爭九十三年一月八日
    約定」、「系爭九十三年二月五日約定」之契約當事人，不
    論大川公司與證人甲○○、洪錦俊之內部實際關係為何，倘
    日後債務不履行，大川公司日後仍有可能遭茂豐公司為民事
    追償之風險，被告葉治惟實無於辦理貸款過程中均未過問，
    而任由被告乙○○將「系爭九十三年一月八日約定」、「系
    爭九十三年二月五日約定」二者標的互為錯置之可能，足見
    被告葉治惟前開所辯，顯無可採。2.又證人吳世真於原審審
    理時明確證稱：屬於中古車之Ａ五－一二二號遊覽車為擔保
    而向茂豐公司貸款，於九十三年間貸款金額沒有辦法貸到五
    百萬元之額度；Ａ五－一二二號遊覽車、Ａ五－八二○號遊
    覽車之貸款是二件不相干的案子，其中Ａ五－八二○號遊覽
    車是新車貸款之案件（即指就「系爭九十三年一月八日約定
    」，經錯置以Ａ五－八二○號遊覽車為標的之案件），茂豐
    公司就此新車貸款案件有開立十七萬元之支票予大川公司作
    為大川公司的佣金，該十七萬元全部都是新車即Ａ五－八二
    ○號遊覽車貸款之佣金等語（見原審卷(一)第一二五、一二七
    頁），且有前開茂豐公司簽發、受款人為大川公司之十七萬
    支票一張附卷為憑（見原審卷(一)第二○九頁），足認被告葉
    治惟確有就「系爭九十三年一月八日約定」（即經錯置以Ａ
    五－八二○號遊覽車為標的之貸款），自茂豐公司處取得十
    七萬元佣金之事實。是被告葉治惟辯稱前開十七萬元係前車
    主積欠大川公司的帳款云云，自無可採信。3.被告乙○○在
    茂豐公司之業績，係以單月、單季承辦之全部融資貸款（茂
    豐公司有實際撥款）案件合併計算，並非以承辦個別之融資
    貸款案件計算業績，其中每月承辦案件之撥款數額逾七百五
    十萬元始有業績獎金，並以每逾一百萬元之當月業績獎金為
    二千五百元計算，而就Ａ五－八二○號遊覽車之貸款（即指
    就「系爭九十三年一月八日約定」，經錯置標的為Ａ五－八
    二０號遊覽車）部分，係新車之融資貸款，茂豐公司有實際
    撥款五百萬元，被告乙○○於九十三年一月間承辦包括Ａ五
    －八二○號遊覽車在內之八件融資貸款業績為一千七百萬元
    （逾七百五十萬元即：九百五十萬元之當月業績獎金為二萬
    三千七百五十元），又就Ａ五－一二二號遊覽車之貸款部分
    ，因債務人由萬勝公司變更為大川公司，必須將監理機關之
    相關動產抵押文件上債務人萬勝公司辦理註銷，並重新設定
    大川公司為債務人，並就債務餘額換成由洪錦俊簽發之四十
    六張支票，此部分屬過行換票續辦，並非融資貸款（即指僅
    須重新對保，茂豐公司無庸撥款而非新的融資貸款），被告
    乙○○就此部分係服務車行性質而無業績等情，有茂豐公司
    九十五年八月二十日、同年十二月二十日覆原審法院函併附
    九十三年一至二月之月績表在卷可稽（見原審卷(一)第二○七
    頁、第三一七至三一九頁），核與證人吳世真於原審審理時
    證述之情節相符（見原審卷(一)第三三五至三三七頁）。再參
    以「系爭九十三年一月八日約定」、「系爭九十三年二月五
    日約定」，縱使按證人甲○○、洪錦俊實際購買情形辦理（
    即指「系爭九十三年一月八日約定」之標的應為Ａ五－一二
    二號遊覽車、貸款本金應為五百萬元；「系爭九十三年二月
    五日約定」之標的應為Ａ五－八二○號遊覽車、貸款本金應
    為四百萬元），因為均僅Ａ五－八二○號遊覽車之貸款係新
    的融資貸款（即茂豐公司就此部分始有撥款行為；Ａ五－一
    二二號遊覽車部分，無論如何辦理，茂豐公司均無撥款行為
    ），計算被告乙○○之業績並無不同（即均僅Ａ五－八二○
    號遊覽車之貸款部分有計算業績）乙節，亦據證人吳世真於
    原審審理時結證在卷（見原審卷(一)第三三五至三三七頁），
    固堪認被告乙○○實際上僅能自辦理Ａ五－八二○號遊覽車
    貸款部分取得佣金。惟查，證人甲○○倘無法貸得Ａ五－一
    二二號遊覽車總價四百九十五萬元之全額貸款，證人甲○○
    將不會購買Ａ五－一二二號遊覽車；又證人洪錦俊倘無法出
    售其舊有之Ａ五－一二二號遊覽車，亦無購買新車即Ａ五－
    八二○號遊覽車之需求，亦如前述。從而，自不能僅單純由
    被告乙○○事後就Ａ五－八二○號遊覽車取得多少金額之業
    績獎金，予以審究被告乙○○之犯罪動機。進一步言，本案
    倘未將「系爭九十三年一月八日約定」、「系爭九十三年二
    月五日約定」二者標的互為倒置，因無法同時符合證人甲○○全額貸款購買Ａ五－一二二號遊覽車及證人洪錦俊以出售
    舊車之價款再購買新車之需求，自無法達成使證人甲○○購
    買Ａ五－一二二號遊覽車及證人洪錦俊購買Ａ五－八二○號
    遊覽車之任何一筆交易。於此情形，自被告葉治惟之角度言
    ，除無法增加遊覽車數量以擴充大川公司之營業規模，亦無
    法取得前開十七萬元之佣金；自被告乙○○之角度言，亦無
    法累積任何業績以取得業績獎金，且再佐被告葉治惟以經營
    遊覽車公司辦理融資貸款時需常為貸款契約當事人之機會及
    經驗，及被告乙○○承辦動產抵押融資貸款之職務及專業，
    倘非被告二人事前謀議、互為配合，實無造成「系爭九十三
    年一月八日約定」、「系爭九十三年二月五日約定」二者標
    的互為錯置之可能。是被告二人為各自達到前開目的，乃事
    前同謀，共同為前揭行使偽造文書、使公務員登載不實之犯
    行，至堪認定。4.又茂豐公司迄九十三年二月十日止係最後
    一次就Ａ貸款部分提示兌現方淑慧簽發之支票，固有前揭卷
    附彰化商業銀行彰化分行九十五年十月五日函併附方淑慧支
    票存款帳戶資料及交易明細查詢表在卷可按。然「系爭九十
    三年二月五日約定」，係就Ａ貸款所餘未清償債務即：Ｃ貸
    款而為之約定，自證人洪錦俊認知之角度言，不論擔保物係
    Ａ五－一二二號遊覽車或Ａ五－八二○號遊覽車，Ｃ貸款原
    本即係Ａ貸款之延續（亦即茂豐公司所稱之換票續辦，並無
    新的撥款行為），縱使擔保物變更為Ａ五－八二○號遊覽車
    ，亦無礙於Ｃ貸款乃Ａ貸款延續之性質（即消費借貸契約之
    債務與該債務之物上擔保為何一遊覽車，係屬二事），則在
    證人洪錦俊辦理Ｃ貸款前，原本即係以黃錫吉交予茂豐公司
    之發票人為方淑慧之支票供茂豐公司按期提示兌現（證人洪
    錦俊此段期間則自行簽發支票供黃錫吉私下自行提示兌現）
    ，則茂豐公司提示兌現方淑慧簽發支票之終期為何，僅涉及
    證人洪錦俊就Ｃ貸款換票之始期為何有所關聯，實與認知動
    產抵押之擔保物究係Ａ五－一二二號遊覽車乃至Ａ五－八二
    ○號遊覽車均互不相涉。況被告乙○○就「系爭九十三年二
    月五日約定」，係於茂豐公司就方淑慧支票提示兌現後之同
    年二月十六日始送件辦理，此觀前揭茂豐公司九十五年十二
    月二十日覆原審法院函甚明（見原審卷(一)第三一八頁），已
    堪認茂豐公司提示兌現方淑慧之前開支票，純屬證人洪錦俊
    就Ｃ貸款（消費借貸債務）何時換票之問題，實無導致被告
    乙○○就擔保物係何一遊覽車產生認知錯誤之可能。再參以
    倘依茂豐公司之規定，實際上茂豐公司就「系爭九十三年一
    月八日約定」（即以車價僅四百九十五萬元之中古車即Ａ五
    －一二二號遊覽車，欲貸得本金五百萬元之金錢）不可能達
    成契約合意，且被告二人就「系爭九十三年一月八日約定」
    亦係故意將標的偽填為Ａ五－八二○號遊覽車，益見自無發
    生茂豐公司提示兌現方淑慧之前開支票，是否將導致被告乙○○認知錯誤之問題。是被告乙○○辯護人執此二者互混為
    一談置辯，顯無可採。(五)至於以屬於中古車之Ａ五－一二二
    號遊覽車為擔保而向茂豐公司貸款，於九十三年間貸款金額
    不可能高達五百萬元乙節，業據證人吳世真於原審審理時結
    證明確。再參諸證人甲○○向證人洪錦俊購買Ａ五－一二二
    號遊覽車前，證人甲○○係經營小客車租賃公司事業，該公
    司最多有十幾部車且有以貸款方式購買者，以貸款方式購車
    者，新車最多僅能貸款至車價九成之額度等情，亦據證人甲○○於原審審理時結證在卷（見原審卷(一)第一七一、一七六
    頁）。則證人甲○○於買受Ａ五－一二二號遊覽車之過程中
    ，就為屬中古車之Ａ五－一二二號遊覽車，其竟認為能貸得
    較當時估得總價額即四百九十五萬元相同、甚且更高（五百
    萬元）之借款額度，並進而委由被告二人辦理此不符常情之
    貸款額度，乃至於「系爭九十三年一月八日約定」時簽立前
    開空白文件交由被告二人辦理貸款，固堪認證人甲○○於辦
    理貸款之過程中，因被告二人本案前揭偽造文書犯行導致其
    發生損害，其亦與有過失（按與有過失於故意侵權行為亦同
    有適用，最高法院八十八年度臺上字第三九八、七一八、二
    一八七號民事判決意旨參照），然此僅係民事損害賠償計算
    之問題，無礙於被告二人刑事責任之成立。實則，本案倘果
    真係被告二人與證人甲○○、洪錦俊四人事前合謀而故將「
    系爭九十三年一月八日約定」、「系爭九十三年二月五日約
    定」二者之標的互為錯置，被告二人實無任由證人甲○○誣
    指其等二人逾越授權範圍，卻均未將證人甲○○亦共同參與
    其中乙節據實供述，反而分別以前詞置辯之理，再佐以前述
    理由，足認證人甲○○顯無任何明示或默示授權被告二人得
    逾越其授權範圍，證人甲○○亦顯未與被告二人及證人洪錦
    俊共同勾串，四人合謀而將Ａ五－一二二號遊覽車、Ａ五－
    八二○號遊覽車互為錯置，俾利其自茂豐公司處取得與Ａ五
    －一二二號遊覽車中古價總額即四百九十五萬元相同、甚且
    更高之貸款金額之情事，實甚明灼，自無從依此逕為有利被
    告二人之認定。(六)綜上所述，被告二人前揭所辯，均係事後
    卸責之詞，不足採信。本案事證明確，被告二人前揭犯行，
    至堪認定，應依法論科。」，足徵被告乙○○、葉治惟2人
    確有共同為上開不法行為事實，且被告乙○○、葉治惟2人
    之共同不法行為與原告2人之損害間顯有相當因果關係，是
    本件侵權事實已臻明確，被告前揭抗辯，顯與事實未符，委
    無可採。是衡諸卷證資料暨上開刑事判決意旨謂以：「…以
    屬於中古車之Ａ五－一二二號遊覽車為擔保而向茂豐公司貸
    款，於九十三年間貸款金額不可能高達五百萬元乙節，業據
    證人吳世真於原審審理時結證明確。再參諸證人甲○○向證
    人洪錦俊購買Ａ五－一二二號遊覽車前，證人甲○○係經營
    小客車租賃公司事業，該公司最多有十幾部車且有以貸款方
    式購買者，以貸款方式購車者，新車最多僅能貸款至車價九
    成之額度等情，亦據證人甲○○於原審審理時結證在卷（見
    原審卷(一)第一七一、一七六頁）。則證人甲○○於買受Ａ五
    －一二二號遊覽車之過程中，就為屬中古車之Ａ五－一二二
    號遊覽車，其竟認為能貸得較當時估得總價額即四百九十五
    萬元相同、甚且更高（五百萬元）之借款額度，並進而委由
    被告二人辦理此不符常情之貸款額度，乃至於「系爭九十三
    年一月八日約定」時簽立前開空白文件交由被告二人辦理貸
    款，固堪認證人甲○○於辦理貸款之過程中，因被告二人本
    案前揭偽造文書犯行導致其發生損害，其亦與有過失…」等
    情，可知被告乙○○、葉治惟2人固有共同為上開不法行為
    事實，然原告甲○○於辦理貸款之過程中，因被告2人本案
    前揭偽造文書犯行導致其發生損害，其亦與有過失，本件前
    開刑案判決，亦與本院認定相同。依上，本院審酌被告乙○○、葉治惟2人共同不法行為與原告甲○○與有過失之程度
    ，認被告乙○○、葉治惟2人應負十分之九之責任，而原告
    甲○○應負十分之一之與有過失責任。從而，被告乙○○、
    葉治惟2人對原告自應負侵權行為之連帶損害賠償責任，則
    原告憑以請求被告乙○○、葉治惟2人連帶賠償原告因此造
    成之損害，即應准許。
(二)、次按受僱人因執行職務，不法侵害他人之權利者，由僱用人
    與行為人連帶負損害賠償責任，民法第188條第1項前段定有
    明文，又受僱人因執行職務，不法侵害他人之權利者，若僱
    用人選任受僱人及監督其職務之執行，已盡相當之注意或縱
    加以相當之注意而仍不免發生損害者，僱用人不負賠償責任
    ，固為民法第188條第1項所明定。但此種情形係為僱用人之
    免責要件，僱用人茍欲免其責任，即應就此負舉證之責（最
    高法院19年上字第3025號判例意旨參照）。查被告乙○○係
    被告茂豐公司之員工，其執行辦理貸款及設定動產擔保之職
    務而不法侵害原告之權利，原告2人自得依民法第188條第1
    項之規定，請求被告茂豐公司與被告乙○○連帶賠償原告2
    人所受之損害。又觀諸本件若非被告乙○○與葉治惟2人共
    謀逾越原告甲○○、丁○○之授權範圍，在「分期付款買賣
    合約書」、「動產抵押契約書」等文件上擅自偽填標的物為
    A5-820號遊覽車，而非實際約定之A5-122號遊覽車，並持以
    向臺中區監理所辦理動產抵押設定登記，原告甲○○所購買
    之A5-122號遊覽車當無可能因訴外人洪錦俊未清償貸款而遭
    茂豐租賃公司取回，並拍賣予第三人大元通運公司，而被告
    乙○○係被告茂豐租賃公司之受僱人，其辦理原告遊覽車貸
    款及設定動產擔保之職務而不法侵害原告2人之權利，顯係
    於執行職務上行為時，不法侵害原告權利，則原告2人依民
    法第188條第1項之規定，請求被告茂豐租賃公司與被告乙○○連帶賠償原告所受之損害，自屬有據。則被告茂豐租賃公
    司猶抗辯稱其係依法行使權利，並無不法行為，被告乙○○
    行使偽造私文書之犯行純屬個人之犯罪行為，本件無民法第
    188條規定適用之餘地云云，洵無可採。
(三)、從而，原告依民法第184條第1項前段、第185條第1項前段、
    第188條第1項前段之規定請求被告乙○○、葉治惟與被告茂
    豐公司連帶負侵權行為損害賠償責任，即屬有據，應予准許
    。
二、次就原告2人因被告等之行為而致其權利遭受侵害，其損害
    為何？之爭點以論：
(一)、原告甲○○主張其損害金額計為0000000元，包括(1)財產上
    之損害：因系爭A5-122號遊覽車遭被告公司取回，致原告
    甲○○於94年2月1日起至94年5月26日（車輛出售日）止無
    法出車營業所遭受之損失，總計417472元。計算式:104368
    元（出車每月平均收入）×4（月）＝417472元。原告甲○○設於台灣中小企業銀行南投分行帳戶之存款，因被告公
    司聲請強制執行遭扣押收取37,476元。(2)非財產上之損害:
    被告公司於取回系爭車輛後，繼續持原告甲○○簽發之支票
    向銀行提示，導致原告甲○○遭台灣票據交換所於94年8月
    19日將原告甲○○公告列為拒絕往來戶，致原告甲○○之信
    用受損3,000,000元。原告丁○○則主張其因被告乙○○及
    葉治惟二人不法之行為，其名下不動產因被告公司向南投地
    方法院聲請強制執行，而遭查封，致其名譽受有損害，請求
    非財產上損害賠償2,500,000元。被告則否認原告之主張，
    並以前揭情詞置辯。茲就原告2人各項請求是否有理由說明
    如下：
(二)、原告甲○○財產上之損害部分：原告甲○○就此雖主張其因
    系爭A5-122號遊覽車遭被告公司取回，致原告甲○○於94年
    2月1日起至94年5月26日（車輛出售日）止無法出車營業所
    遭受之損失，總計417472元。（計算式:104368 元（出車每
    月平均收入）×4（月）＝417472元。），又原告甲○○設
    於台灣中小企業銀行南投分行帳戶之存款，因被告公司聲請
    強制執行遭扣押收取37,476元，合計其損害金額為0000000
    元等語，惟按「損害賠償除法律另有規定或契約另有訂定外
    ，應以填補債權人所受損害及所失利益為限。」，民法第
    216條第1項定有明文。次按「法院為判決時，應斟酌全辯論
    意旨及調查證據之結果，依自由心證判斷事實之真偽。但別
    有規定者，不在此限。當事人已證明受有損害而不能證明其
    數額或證明顯有重大困難者，法院應審酌一切情況，依所得
    心證定其數額。」，民事訴訟法第222條第1項、第2項定有
    明文。又按「財政部每年均就營利事業各種同業，核定利率
    標準，作為課徵所得稅之依據，其核定之同業利率標準，係
    依據各業抽樣調查並徵詢各該業同業公會之意見而為核定，
    可謂依統計及經驗所第4頁定之標準。原審採為依通常情形
    ，被上訴人承攬系爭工程可得預期之利益之計算標準，據以
    核算其損害額，尚屬允當。」，最高法院76年台上字第1758
    號民事判決足資參照。而依前述，原告甲○○因被告乙○○
    、葉治惟二人共同偽造文書之犯行，合謀將原告甲○○原用
    以繳納A5-122號遊覽車之分期支票用以繳納訴外人洪錦俊之
    A5-820號遊覽車之貸款，以致被告茂豐股份有限公司以
    A5-122號遊覽車「並非甲○○所有」，而於民國94年1月28
    日凌晨至原告甲○○住處將A5-122號遊覽車強行拖走，嗣後
    並於94年5月26日將A5-122號遊覽車拍賣出售予訴外人大元
    通運有限公司，以致原告甲○○自94年2月1日起至同年5月
    26日A5-122號遊覽車售予訴外人大元通運有限公司之4個月
    期間，頓失賴以維生之遊覽車，而受有無法出車營業之損害
    ，則原告甲○○憑以請求此部分之損害，應屬有據。惟查原
    告甲○○主張其自93年2月至12月間之平均月收入約11 萬
    6,000元，因94年2月至5月之4個月期間無法出車營業，其受
    有之財產上損害（即所失利益），經扣除油錢及靠行費後之
    平均月收入為10萬4,368元，所受損害合計為41萬7,472元等
    情，固據其提出出（派）車紀錄在卷可憑，並有證人丙○○
    到庭證述屬實，然其僅係向訴外人新凱旅運股份有限公司詢
    問而得有關93年間柴油遊覽車每公里耗油平均為4元，並依
    此計算，原告自93年2月至同年12月車資收入扣除油錢，以
    及每月之靠行費5000元後，平均每月收入為104368元，其仍
    未提出確切之油錢扣減依據，其此部分之主張，尚值斟酌。
    揆諸前揭最高法院判決意旨，原告之主張倘再斟酌以財政部
    每年就各種營利事業所核定之同業利率標準，作為核算本件
    損害金額之依據，當更為允當。而觀諸卷附財政部所核定之
    94 至96年度所得額暨同業利率標準所載，原告甲○○所營
    附駕駛大客車租賃之項目，其毛利率為38％，淨利率僅14％
    ，是依原告所主張之每月平均收入11萬6,000元計算，扣除
    費用後之每月淨收益為16,240元整（116,000×14％）。依
    上可知，兩造就此部分之主張，其差異甚大，而原告甲○○
    欲證明其損害數額顯有重大困難，本院斟酌全辯論意旨及調
    查證據之結果，暨審酌一切情況，認定原告甲○○每月因無
    法出車營業所遭受之損失以30000元為適當。從而，其自94
    年2月1日起至94年5月26日（車輛出售日）止無法出車營業
    所遭受之損失，總計120000元。（計算式:30000 元（出車
    每月平均收入）×4（月）＝120000元，其逾此部分之請求
    ，即屬無據。至原告甲○○雖主張其設於台灣中小企業銀行
    南投分行帳戶之存款，因被告茂豐公司公司聲請強制執行遭
    扣押收取37,476元，並請求此部分之損害云云，並據其提出
    台灣中小企業銀行南投分行函1紙為憑，然查本件被告茂豐
    公司係依法對原告甲○○取得清償票款之執行名義後向法院
    聲請核發收取命令，此有卷附台灣南投地方法院收取命令可
    稽，乃為依法行使權利之適法行為，即就原告甲○○而言，
    亦係本於清償票據債務而為之給付，則原告甲○○於清償後
    ，該部分之債務即歸消滅，應無損害可言，被告茂豐公司亦
    無不法侵權行為可言，是原告此部分之賠償請求，即屬無據
    。綜上，原告甲○○財產上損害部分之請求於120000元之範
    圍內為可採，逾此範圍之請求，即屬無據。
(三)、原告2人請求非財產上之損害部分，其金額是否相當？原告
    甲○○係主張被告公司於取回系爭車輛後，繼續持原告甲○○簽發之支票向銀行提示，導致原告甲○○遭台灣票據交換
    所於94年8月19日將原告甲○○公告列為拒絕往來戶，致原
    告甲○○之信用受損3,000,000元。原告丁○○則主張其因
    被告乙○○及葉治惟二人不法之行為，其名下不動產因被告
    公司向南投地方法院聲請強制執行，而遭查封，致其名譽受
    有損害，請求非財產上損害賠償2,500,000元。被告則否認
    原告之主張，並以前揭情詞置辯。按「不法侵害他人之身體
    、健康、名譽、自由、信用、隱私、貞操，或不法侵害其他
    人格法益而情節重大者，被害人雖非財產上之損害，亦得請
    求賠償相當之金額。」，民法第195條第1項定有明文。次按
    「名譽被侵害者，關於非財產上之損害，加害人雖亦負賠償
    責任，但以相當之金額為限，民法第一百九十五條第一項定
    有明文，所謂相當，自應以實際加害情形與其名譽影響是否
    重大，及被害者之身分地位與加害人經濟狀況等關係定之。
    」，最高法院47年台上字第1221號民事判例可資參照。本院
    衡以卷附兩造筆錄及稅務電子閘門財產調件明細表等資料，
    並斟酌本件原告甲○○因被告乙○○、葉治惟2人之犯行，
    且被告茂豐公司於發現被告乙○○涉有行使偽造文書犯行後
    ，不僅未能設法彌補，反而在拖走A5-122號遊覽車之後，繼
    續持原告甲○○簽發之支票向銀行提示，導致原告甲○○因
    無法出車，毫無收入，支票退票，而遭臺灣票據交換所於94
    年8月19日將原告甲○○公告列為拒絕往來戶，有卷附台灣
    中小企業銀行南投分行函1紙可稽，其對原告甲○○之信用
    ，影響甚大，其損害非輕，原告丁○○亦因被告乙○○、葉
    治惟二人之犯行，致其名下之不動產遭被告茂豐公司向臺灣
    南投地方法院聲請強制執行，查封原告丁○○所有坐落南投
    縣名間鄉○○段174、175、182、188、189、193地號等土地
    ，此有台灣南投地方法院民事執行處通知1紙可稽，其對原
    告丁○○之名譽損害，亦屬非輕，等一切情狀，認原告原告
    甲○○、丁○○就本件所受非財產上之損害，分別以20萬元
    、10萬元為相當，均得予准許，逾此部分之請求，自難准許
    。
三、又「損害之發生或擴大，被害人與有過失者，法院得減輕賠
    償金額，或免除之。重大之損害原因，為債務人所不及知，
    而被害人不預促其注意或怠於避免或減少損害者，為與有過
    失。前二項之規定，於被害人之代理人或使用人與有過失者
    ，準用之。」，民法第217條定有明文。本院審酌被告乙○○、葉治惟2人共同不法行為與原告甲○○與有過失之程度
    ，認被告乙○○、葉治惟2人應負十分之九之責任，而原告
    甲○○應負十分之一之與有過失責任，此亦如前述，則本件
    自有民法第217條過失相抵規定之適用。依上，原告甲○○
    之損害計為32萬元，原告丁○○之損害計為10萬元，經過失
    相抵後，原告甲○○得請求被告連帶賠償之金額應減為2880
    00元（320000x0.9=288000），原告丁○○得請求被告連帶
    賠償之金額應減為90000元（100000x0.9=90000）。
四、綜上所述，原告依據民法第184條第1項前段、第185條第1項
    前段、第188條第1項前段等侵權行為之法律關係，請求被告
    應連帶賠償其因本件所受之損害，其中原告甲○○得請求被
    告連帶賠償之金額計為288000元，原告丁○○得請求被告連
    帶賠償之金額計為90000元。從而，原告2人所請分別於上開
    金額之範圍內，洵屬正當，應予准許，其2人餘逾此範圍之
    請求，則非有據，應予駁回。又原告2人併請求自起訴狀繕
    本送達翌日即95年8月5日起至清償日止，按法定利率年息百
    分之5計算之遲延利息，核無不合，併予准許，爰為判決如
    主文所示。又原告陳明願供擔保，聲請宣告假執行，經核原
    告勝訴部分，合於法律規定，爰酌定相當之擔保金額宣告之
    ；原告其餘假執行之聲請，因訴之駁回而失所依據，不予准
    許。
伍、本件事證已臻明確，兩造其餘之攻擊防禦方法經審酌於判決
    結果不生影響，無逐一論述之必要，附此敘明。
陸、本件係由本院刑事庭依刑事訴訟法第504條第1項規定以裁定
    移送之事件，依同條第2項規定免納裁判費，是本件無庸為
    裁判費負擔之諭知，附此敘明。
中    華    民    國    97    年    11    月    4    日
                  民事第四庭    法  官  呂明坤
正本係照原本作成。
如對本判決上訴，須於判決送達後20日內向本院提出上訴狀。
中    華    民    國    97    年    11    月    4    日
                                書記官


司法院資訊處製作；財團法人民間司法改革基金會備份。
